【裁判字號】    98,訴,50
【裁判日期】    980619
【裁判案由】    偽造有價證券
【裁判全文】
臺灣新竹地方法院刑事判決                98年度訴字第50號
公  訴  人  臺灣新竹地方法院檢察署檢察官
被      告  丙○○
指定辯護人  本院公設辯護人甲○○
上列被告因偽造有價證券案件，經檢察官提起公訴（97年度偵字
第7376號），本院判決如下：
    主  文
丙○○意圖供行使之用，而偽造有價證券，處有期徒刑壹年陸月
，減為有期徒刑玖月。票載發票日為九十四年一月三十一日、面
額新臺幣貳佰壹拾貳萬元本票壹紙上關於偽造「丁○○」為共同
發票人部分，沒收之。
    事  實
一、丙○○前於民國93年間以簽發支票方式向乙○○借款，惟該
    等支票經提示不獲兌現，經乙○○提起刑事偽造文書告訴後
    ，丙○○與乙○○為民事和解，竟因債信不佳，而基於意圖
    行使偽造有價證券之犯意，明知未得其子丁○○之同意，於
    94年1 月31日，在乙○○位於新竹縣竹東鎮○○路○ 段66號
    處所內，於票載發票日為94年1 月31日、面額新臺幣（下同
    ）2,120,000 元本票之發票人欄，偽造「丁○○」之簽名及
    以先前丁○○交付之丁○○印章加以盜蓋，進而偽造本票，
    並以交付乙○○供作上揭和解履行之擔保而行使，足生損害
    於丁○○及乙○○之權益。
二、案經乙○○訴由臺灣新竹地方法院檢察署檢察官偵查起訴。
    理  由
一、證據能力有無之判斷：本案認定事實所引用之本案卷內所有
    卷證資料（包含文書證據證據），並無證據證明係公務員違
    背法定程序所取得；且卷內之文書證據，亦無刑事訴訟法第
    159 條之4 之顯有不可信之情況與不得作為證據之情形；又
    當事人、代理人或辯護人於法院調查證據時，知有第159 條
    第1 項不得為證據之情形，而未於言詞辯論終結前聲明異議
    者，視為有前項之同意，刑事訴訟法第159 條之5 第1 項、
    第2 項分別定有明文。本件當事人及辯護人未於言詞辯論終
    結前就相關證據無證據能力聲明異議，則依刑事訴訟法第15
    9 條至159 條之5 之規定，本案認定事實所引用之本案卷證
    所有證據，均認有證據能力，合先敘明。
二、認定犯罪事實所憑證據及理由：上揭犯罪事實，業經被告丙○○於偵查中及本院準備程序及審理時均坦承不諱（97年度
    偵字第7376號卷第6-7 頁、本院卷第15、16、43頁），核與
    告訴代理人黃碧淇於偵查中指述情節大致相符（97年度他字
    第2112號卷第27頁），又被告未經被害人丁○○之同意或授
    權即擅自在票載發票日為94年1 月31日、面額新臺幣（下同
    ）2,120,000 元本票（下稱本件本票）之發票人欄，偽造「
    丁○○」之簽名及蓋用「丁○○」之印章等情亦經證人丁○○於偵查中證述明確（97年度偵字第7376號卷第15-17 頁）
    ，復有本件本票影本（98年度訴字第50號卷第5 頁）在卷可
    按，足認被告自白與事實相符，堪予採信，本件事證明確，
    應予依法論科。
三、論罪科刑
（一）查被告行為後，刑法部分條文業於94年1 月7 日修正，94
      年2 月2 日公布，95年7 月1 日施行，現行刑法第2 條第
      1項規定：「行為後法律有變更者，適用行為時之法律，
      但行為後之法律有利於行為人者，適用最有利於行為人之
      法律」，上開規定乃與刑法第1 條罪刑法定主義契合，而
      貫徹法律禁止溯及既往原則，係規範行為後法律變更所生
      新舊法律比較適用之準據法，是刑法第2 條本身雖經修正
      ，但該條既屬適用法律之準據法，本身尚無比較新舊法之
      問題，應一律適用裁判時之現行刑法第2 條第1 項之規定
      ，為「從舊從輕」之比較，以決定適用之刑罰法律，先予
      敘明。且比較時應就罪刑有關之共犯、未遂犯、想像競合
      犯、牽連犯、連續犯、結合犯，以及累犯加重、自首減輕
      暨其他法定加減原因（如身分加減）與加減例等一切情形
      ，綜其全部罪刑之結果而為比較，此有最高法院95年第8
      次、97年度第2 次刑事庭會議決議可資參照。經查：關於
      罰金刑：刑法第201 條第1 項意圖供行使之用偽造有價證
      券罪，法定刑得併科罰金部分為（銀元）3 千元以下罰金
      。查刑法分則編各罪所定罰金刑之貨幣單位原為銀元，修
      正前刑法第33條第5 款規定：「罰金：1 元（銀元）以上
      。」，而依罰金罰鍰提高標準條例規定，就72年6 月26日
      前修正之刑法部分條文罰金數額提高2 至10倍，其後修正
      者則不提高倍數，並依現行法規所定貨幣單位折算新臺幣
      條例規定，以銀元1 元折算新臺幣3 元。修正後刑法第33
      條第5 款規定：「罰金：新臺幣1,000 元以上，以百元計
      算之。」，刑法第33條第5 款所定罰金貨幣單位經修正為
      新臺幣後，刑法分則各罪所定罰金刑之貨幣單位亦應配合
      修正為新臺幣，為使刑法分則編各罪所定罰金之最高數額
      與刑法修正前趨於一致，乃增訂刑法施行法第1 條之1 ：
      「中華民國94年1 月7 日刑法修正施行後，刑法分則編所
      定罰金之貨幣單位為新臺幣。94年1 月7 日刑法修正時，
      刑法分則編未修正之條文定有罰金者，自94年1 月7日 刑
      法修正施行後，就其所定數額提高為30倍。但72年6 月26
      日至94年1 月7 日新增或修正之條文，就其所定數額提高
      為3 倍。」。從而，刑法修正後刑法分則編各罪所定罰金
      刑之最高數額，適用刑法施行法第1 條之1 之規定後，並
      無不同，即對被告並無有利或不利之情形；惟修正後刑法
      第33條第5 款所定罰金刑最低數額，較之修正前提高，自
      以修正前刑法第33條第5 款規定有利於被告。
（二）罪名：核被告所為係犯刑法第201 條第1 項之偽造有價證
      券罪。又其偽造「丁○○」之署名、並盜用「丁○○」印
      文1 枚於本票上之行為，係偽造有價證券之階段行為，其
      偽造有價證券後復持以行使，其行使之輕度行為為偽造之
      重度行為所吸收，均不另論罪。
（三）酌減其刑：按修正前刑法第59條原規定：「犯罪之情狀可
      憫恕者，得酌量減輕其刑」，於94年1 月7 日修正，94
      年2 月2 日公布，95年7 月1 日施行，修正後規定：「犯
      罪之情狀顯可憫恕，認科以最低度刑仍嫌過重者，得酌量
      減輕其刑」，上開條文修正前與修正後雖用語不同，但實
      質內涵則相同，對被告而言並無所謂有利或不利之情形，
      應逕行適用修正後之規定，最高法院95年度第21次刑事庭
      會議決議可資參照。查被告偽造有價證券之行為，固值非
      難，惟被告犯罪之動機係因積欠款項無法償還，而欲與告
      訴人進行和解，而未經其子丁○○授權即共同簽發本件本
      票1 紙，其犯罪之動機雖屬單純，所為與一般智慧或財產
      犯罪之宵小者，為滿足個人私慾，大量偽造有價證券以之
      販賣或詐欺之情形，自屬有間，且被告自己亦為該本票之
      發票人，並未逃避自己義務，犯後亦坦承犯行，而刑法第
      201 條第1 項偽造有價證券罪之法定刑有期徒刑部分為3
      年以上10年以下有期徒刑，於此情形下即使僅判處法定最
      低刑度，猶嫌過重，而有情輕法重之情形，在客觀上足以
      引起一般同情，是其犯罪情狀尚堪憫恕，本院認為處以法
      定最輕刑度仍嫌過重，爰依刑法第59條之規定，酌量減輕
      其刑。
（四）量刑：爰審酌被告偽造有價證券之犯罪動機係為與被告達
      民事上和解供作擔保使用，並未另行取得對價，而被害人
      丁○○亦於本院準備程序當中表示不予追究被告法律責任
      （本院卷第11頁背面），且被告犯後坦承犯行，態度良好
      兼衡被告有輕度肢體殘障，此有被告殘障手冊影本在卷可
      按（本院卷第45頁）且年已70歲，工作能力有限，惟被告
      前已因積欠告訴人債務未清償，竟以偽造本票之方式，取
      得與告訴人之民事和解，且迄今仍未繼續履行清償債務以
      取得告訴人諒解等一切情狀，量處如主文所示之刑，以資
      懲儆。
（五）減刑：又中華民國九十六年罪犯減刑條例業於96年7 月4
      日公布，同年月16日施行，則被告犯罪時間係於96年4 月
      24日前，並經本院依上述說明酌減其刑後，宣告1 年6 月
      有期徒刑，合於同條例第3 條第1 項第15款之規定，故應
      分別依同條例第7 條第2 項，減為有期徒刑9 月。
（六）按偽造之有價證券，不問屬於犯人與否沒收之，刑法第20
      5 條定有明文；又按票據之偽造或票據上簽名之偽造，不
      影響於真正簽名之效力，票據法第15條定有明文。是關於
      2 人以上為共同發票人之有價證券，如僅其中部分共同發
      票人係偽造，因對於真正發票人部分仍屬有效，雖不得將
      該有價證券之本體宣告沒收，致影響合法執票人對於真正
      發票人之票據權利，然此時仍應依上開刑法第205 條規定
      ，將偽造發票人之部分宣告沒收，始為適法，最高法院著
      有84年度臺上字第1550號判例、最高法院96年度臺上字第
      99號判決意旨參照。末查，本件本票，被告為發票人部分
      既係真正，僅被害人「丁○○」為發票人部分之本票係偽
      造，依上開意旨所示，僅沒收被害人丁○○為發票人部分
      之有價證券即足，偽造之「丁○○」署名1 枚，係附著於
      上開本票票上，已隨該本票之沒收而包括在內，毋庸再為
      沒收之諭知附此指明。
四、據上論斷，應依刑事訴訟法第299 條第1 項前段，刑法第2
    條第1 項前段、第201 條第1 項、第59條、第205 條，罰金
    罰鍰提高標準條例第1 條前段，中華民國九十六年罪犯減刑
    條例第2條第1項第3款、第7條第2項，判決如主文。
本案經檢察官陳玉華到庭執行職務。
中    華    民    國    98    年    6     月    19    日
                  刑事第一庭  審判長法  官  許翠玲
                                    法  官  楊惠芬
                                    法  官  方鴻愷
以上正本證明與原本無異。
如不服本判決應於收受判決後10日內向本院提出上訴書狀，並應
敘述具體理由。其未敘述上訴理由者，應於上訴期間屆滿後20日
內向本院補提理由書（均須按他造當事人之人數附繕本）「切勿
逕送上級法院」。
中    華    民    國    98    年    6     月    19    日
                                    書記官  周育瑜


司法院資訊處製作；財團法人民間司法改革基金會備份。
